【裁判字號】    88,訴,1798
【裁判日期】    890407
【裁判案由】    債務人異議之訴
【裁判全文】
臺灣臺南地方法院民事判決  八十八年度訴字第一七九八號
    原      告  甲○
    訴訟代理人  黃厚誠律師
    被      告  乙○○      住.
    訴訟代理人  丙○○      住.
右當事人間請求債務人異議之訴事件，本院判決如左：
    主    文
被告就本院八十七年度票字第二五四九號本票裁定之執行名義，其中超過新臺幣玖拾
玖萬零玖佰零肆元及自民國八十八年五月十一日起至清償日止，按年利五釐計算之利
息部分，不許對原告強制執行。
原告其餘之訴駁回。
訴訟費用由被告負擔百分之三十，餘由原告負擔。
    事    實
甲、原告方面：
一、聲明：求為判決本院八十八年度執字第一三二七九號強制執行程序，應予撤銷。
二、陳述：
  （一）按「執行名義無確定判決同一效力者，於執行名義成立前，如有債權不成立
        或消滅或妨礙債權人請求之事由發生，債務人亦得於強制執行程序終結前提
        起異議之訴。」強制執行法第十四條第二項定有明文。
  （二）按「支票為無因證券，僅就支票作成前之債務關係，無庸證明其原因而已。
        至該支票本身是真實，即是否為發票人所作成，應由支票債權人負證明之責
        ，此觀民事訴訟法第二百七十七條規定之法理至明。」（最高法院五十年臺
        上字第一六五九號判例參照）本件原告否認系爭本票係其簽發，被告為該本
        票債權人，自應負舉證之責。
  （三）查本件被告乙○○執憑之執行名義，即本院八十七年票字第二五四九號本票
        裁定（下稱系爭本票裁定），其之以原告名義所簽發，發票日為八十七年一
        月二十三日、面額一百四十萬元，票號０三八三二八號之本票，並非原告所
        簽發，係第三人偽造。且原告與被告並不相識，兩造間並無本票債權存在，
        本件強制執行之執行名義即不存在，則本件強制執行之聲請即無所憑，執行
        程度即應予撤銷。
  （四）被告之夫丙○○持有以原告之名所簽發之本票共有三紙，故被告稱以原告之
        名所簽發之本票僅二紙，顯有矛盾。有此亦可推知原告確實不知有開具本票
        予被告。
三、證據：提出本院八十八年度訴字第一七九九號民事判決一件並聲請訊問證人周先
    進及調閱本院八十八年度執字第一三二七九號執行卷及八十七年度票字第二五四
    九號卷。
乙、被告方面：
一、聲明：求為判決駁回原告之訴。
二、陳述：
  （一）原告於八十六年六月向被告夫婦借一百萬元並提供原告所有關廟鄉○○段七
        ０二、七０二－一號土地設定最高限額一百二十萬元之抵押權登記，事後其
        子周先財因經商需資金先後以支票向被告夫婦調現，後因全遭退票，而改以
        本票換回支票；該本票由周先財簽寫並由原告甲○本人承認按指紋為證，此
        即本系爭之本票一百四十萬元。
  （二）因原告並未償還，而由被告向本院聲請本票裁定，並經本院以八十七年票字
        第二五四九號裁定在案。並由被告再聲請本院以八十七年執簡字第一一四七
        八號查封原告所有關廟鄉○○段七０二、七０二－一土地及地上未保存之房
        子，因拍賣在即後由原告之子周先進出面承諾償還，並先清償五十萬元匯入
        被告之夫丙○○之帳戶內，被告始聲請撤銷強制執行。
  （三）周先進本允一次清償債務，但事後一再推諉，並要求分三年清償，不為被告
        所接受，被告只好再聲請強制執行。被告本應扣除其償還之五十萬元，但因
        原告尚欠被告另一筆四十五萬元（已由本院以八十七年票字第四四九一號裁
        定在案），被告會在參與分配狀中詳列債款，並扣除已清償之五十萬元，在
        此提出說明。被告交付原告金錢及書寫本票，設定抵押均有憑有據，原告甲
        ○雖不識字，被告夫婦皆有詳細向其說明，並由原告承認。
三、證據：活期儲蓄存款存摺一紙、土地登記簿、本票影本三紙、本院八十七年度票
    字第四四九一號民事裁定一件、土地抵押權設定契約書一份、他項權利證明書等
    件為證。
丙、本院依職權調閱本院八十八年度執字第一三二七九號及八十七年度執字第一一四
    七八號執行卷宗並囑託內政部警政署鑑定指紋及筆跡。
    理    由
一、原告起訴主張：被告乙○○持有以其名義所簽發、發票日為八十七年一月二十三
    日、票面金額一百四十萬元、票號０三八三二八號之本票（下稱系爭本票），並
    非原告所簽發，而係第三人偽造。且其與被告並不相識，兩造間並無本票債權存
    在，詎被告竟持系爭本票，向本院聲請本票准許強制執行之裁定，經本院以八十
    七年度票字第四四九一號裁定准許在案，被告嗣即持該裁定向本院聲請執行，經
    本院以八十八年度執字第一三二七九號案查封原告所有不動產在案，爰依強制執
    行法第十四條第二項規定，訴請撤銷前開強制執行程序等語。
二、被告則以：原告先於八十六年六月向伊及伊配偶丙○○借款一百萬元，並提供原
    告所有關廟鄉○○段七０二、七０二－一號土地設定最高限額一百二十萬元之抵
    押權登記，事後其子周先財因經商需資金先後以支票向伊調現，後因全遭退票，
    而改以系爭本票換回支票，系爭本票係由周先財簽寫並由原告甲○本人承認按指
    紋為證，嗣因原告並未償還，伊才向本院聲請本票裁定，並聲請查封原告所有之
    不動產，於拍賣之際由原告之子周先進出面承諾償還，並先清償五十萬元匯入被
    告之夫丙○○之帳戶內，被告始聲請撤銷強制執行，詎周先進未續為清償，被告
    只好再聲請強制執行，被告本應扣除其償還之五十萬元，但因原告尚欠被告另一
    筆四十五萬元（已由本院以八十七年票字第四四九一號裁定在案），被告會在參
    與分配狀中詳列債款，並扣除已清償之五十萬元，附此敘明等語，資為抗辯。
三、本件原告主張被告乙○○持有以其名義所簽發、發票日為八十七年一月二十三日
    、票面金額一百四十萬元、票號０三八三二八號之系爭本票，並向本院聲請本票
    准許強制執行之裁定，經本院以八十七年度票字第四四九一號裁定（下稱系爭本
    票裁定）准許在案，被告嗣即持該裁定向本院聲請執行，經本院以八十八年度執
    字第一三二七九號案查封原告所有不動產等事實，為被告所自認，且經調取本院
    八十七年度票字第四四九一號、本院八十八年度執字第一三二七九號民事聲請及
    執行卷宗查驗無誤，堪信為真。
四、本件原告雖又主張其僅在一紙本票上捺過印，被告卻持有其名義簽發之本票三紙
    ，系爭本票應非其所簽發等語，惟為被告所否認，並辯稱：系爭本票係由原告之
    子周先財簽寫，並由原告本人承認捺按指紋等語，是兩造之爭執要點厥為：系爭
    本票究是否原告所簽發？或經原告同意所簽發？經查：
  （一）被告除系爭本票外，尚執有以原告名義所簽發，發票日分別為八十六年五月
        三十一日、八十七年八月十五日，票面金額各為一百萬元、四十五萬元之本
        票二紙，其中票面金額為一百萬元之本票，係為擔保原告之子周先財向被告
        借款一百萬元債務之清償等情，為兩造所不爭執，原告並提出其所有關廟鄉
        ○○段七０二、七０二－一地號土地，供被告設定最高限額一百二十萬元抵
        押權等情，亦有土地登記簿、本票一紙、土地抵押權設定契約書一份、他項
        權利證明書等件附卷為證，復參酌原告自認：「其本人不識字」、「曾蓋過
        一張本票，是周先財叫伊幫忙蓋的」等語，足認被告所稱：上開票面額一百
        萬元本票係周先財書寫後，予原告蓋手印後交予被告等語屬實。
  （二）至於被告執有原告名義簽發之系爭本票，經送內政部警政署刑事警察局鑑定
        結果，雖經該局以八十八年十一月一日（八十八）刑紋字第一一二四一七號
        函覆「送鑑本票上指紋，因指紋模糊不清，特徵點不足，無法比對」等語，
        然經本院將系爭本票與上開訴外人周先財所簽寫票面額一百萬元之本票送法
        務部調查局鑑定結果，認二紙本票上字跡筆劃特徵相同，有該局八十九年二
        月十七日 (八九)陸 (二)號鑑定通知書附卷足參，足認系爭本票與上開面額
        一百萬元本票均同為訴外人周先財所簽寫，而原告乃訴外人周先財之母，為
        擔保周先財債務之清償，曾提供不動產予被告設定抵押，已如前述，復參其
        當庭所陳：因周先財要求蓋印便幫忙蓋，足認其愛子心切，系爭本票雖非其
        所簽寫，惟其有同意並授權周先財代行簽發，應堪認定。
    綜上所述，系爭本票雖非原告親自簽寫，惟係原告授權訴外人周先財代其簽名後
    由原告在上捺印等情，堪予認定。原告主張：系爭本票非其所簽發云云，應不足
    採。
五、按票據係文義證券，在票據上簽名者，依票載文義負責；發票人應照匯票文義擔
    保承兌及付款；本票發票人所負責任，與匯票承兌人同，票據法第五條、第二十
    九條第一項、第一百二十一條分別定有明文。次按代理人於代理權限內，以本人
    名義所為之意思表示，直接對本人發生效力，民法第一百零三條第一項亦有明文
    ，而票據行為亦為法律行為之一種，民法上有關代理之法條亦適用之，票據上之
    簽名亦係意思表示，自可由代理人為之（最高法院八十年台上字第一四二六號判
    決意旨參照）。系爭本票係原告授權訴外人周先財代其簽名後由原告在上捺印等
    情，已如前述，則訴外人周先財既經原告同意代理原告於系爭本票發票人欄簽名
    ，揆諸前揭說明，其簽名直接對原告本人發生效力，原告自應依票載文義負發票
    人之責任。
六、再按對於一人負擔數宗債務，而其給付之種類相同者，如清償人所提出之給付，
    不足清償全部債額時，由清償人於清償時，指定其應抵充之債務；清償人所提出
    之給付，應先抵充費用，次充利息，次充原本，民法第三百二十一條、第三百二
    十三條分別定有明文。查本件被告抗辯：伊於八十七年間持系爭本票裁定向本院
    聲請就原告所有不動產為強制執行時，因訴外人即原告之子周先進代為清償五十
    萬元，伊乃請求核發債權憑證，塗銷查封之登記等情，業據提出活期儲蓄存款存
    摺一紙、土地登記簿為證，並經證人周先進到庭證稱：「還有另外一個案，房子
    是我的名字，我弟弟偷偷拿去設定，我才拿五十萬元給乙○○」等語屬實，復參
    酌訴外人周先進係於本件被告以系爭本票裁定聲請強制執行時為清償，及本件被
    告因該清償而不續為執行等情，足認訴外人周先進提出上開五十萬元，應係抵充
    系爭執行名義所表彰之債務，被告辯稱其尚執有原告名義簽發，面額各一百萬元
    、四十五萬元之本票二紙，將於併案執行時再將上開五十萬元清償額扣除云云，
    即不足採。惟系爭本票裁定原告所應給付者，除一百四十萬元本金外，尚包含自
    八十七年一月二十三日起至清償日止，按年利五釐計算之利息，而訴外人周先進
    係於八十八年五月十一日代原告清償五十萬元，有被告提出之存摺紀錄一份可憑
    ，揆諸前揭說明，其清償日前即自八十七年一月二十三日起至八十八年五月十一
    日止共一年又一百零九日之利息共計九萬零九百零四元（0000000x0.05 x1+
    0000000x0.05x109/365 =90904，元以下四捨五入）應先予抵充，餘四十萬九千
    零九十六元部分則充本金。
七、末按執行名義成立後，如有消滅或妨礙債權人請求之事由發生，債務人得於強制
    執行程序終結前，向執行法院對債權人提起異議之訴；執行名義無確定判決同一
    之效力者，於執行名義成立前，如有債權不成立或消滅或妨礙債權人請求之事由
    發生，債務人亦得於強制執行程序終結前提起異議之訴，強制執行法第十四條第
    一項前段、第二項分別定有明文。綜上所述，系爭本票係原告授權訴外人周先財
    代其簽名後由原告在上捺印，原告應依票載文義負發票人之責任，惟系爭本票債
    務已經訴外人周先進代為清償五十萬元，應予抵充，且先充八十七年一月二十三
    日至八十八年五月十一日按年利五釐計算之利息，再充本金四十萬九千零九十六
    元，是原告應負之發票人責任，扣除上開部分，僅就九十九萬零九百零四元本金
    及自八十八年五月十二日起至清償日止按年利五釐計算之利息部分負責。故原告
    請求撤銷本院八十八年度執字第一三二七九號執行程序，即被告不許依本院八十
    七年度票字第二五四九號本票裁定（即本院於八十八年五月十五日以八十七南院
    慶執簡字第三六八四三度執字第一三二七九號核發之債權憑證所表彰之執行名義
    ）向本院聲請對於原告強制執行，在九十九萬零九百零四元及自八十八年五月十
    二日起至清償日止，按年利五釐計算之利息以外範圍內為有理由，應予准許。逾
    此部分，則無理由，應予駁回。
八、結論：原告之訴為一部有理由，一部無理由，依民事訴訟法第七十九條但書，判
    決如主文。
中      華      民      國    八十九    年      四      月      七      日
                                臺灣臺南地方法院民事第一庭
~B法      官  李杭倫
右為正本係照原本作成
如對本判決上訴，須於判決送達後廿日內向本院提出上訴狀
中      華      民      國    八十九    年      四      月      七      日
~B法院書記官  汪維屏


司法院資訊處製作；財團法人民間司法改革基金會備份。
